【裁判字號】    94,自,68
【裁判日期】    950823
【裁判案由】    背信
【裁判全文】
臺灣高雄地方法院刑事判決                94年度自字第68號
自  訴  人  乙○○
自訴代理人  龍毓梅律師
            吳永茂律師
被      告  丙○○
選任辯護人  洪天慶律師
上列被告因背信案件，經自訴人提起自訴，本院決如下：
    主  文
丙○○無罪。
    理  由
一、自訴意旨略以：被告丙○○（原名董怡君）自民國85年5 月
    起至89年12月期間任職於「金華信銀證券股份有限公司」擔
    任理財專員。自訴人自88年6 月28日起在「菁英綜合證券股
    份有限公司」開戶，自88年10月4 日開始透過「菁英綜合證
    卷股份有限公司」買賣股票，當時自訴人若有以融資買賣股
    票，則使用自訴人在「環華證券金融股份有限公司」開立之
    融資帳戶買賣股票，否則乃以現金買賣股票。89年4 月間，
    被告向自訴人遊說，希望自訴人能將股票交易轉至被告所任
    職之「金華信銀證券股份有限公司」，被告保證會讓自訴人
    股票買賣交易操作順利並獲利。自訴人信其所言，乃於89年
    5 月4 日在「金華信銀證券股份有限公司」高雄分公司開戶
    ，此後自訴人之股票買賣交易均在被告任職之證券公司操作
    ，然融資買賣之股票，仍利用自訴人上開在「環華證券金融
    股份有限公司」開立之帳戶。至此，被告即成為自訴人在「
    金華信銀證券股份有限公司」買賣股票交易，以及在「環華
    證券金融股份有限公司」融資帳戶，受自訴人委託管理之理
    財專員。89年9 月中旬，「金華信銀證券股份有限公司」自
    辦融資業務，被告為自己之業績利益，乃遊說自訴人在「金
    華信銀證券股份有限公司」開立融資帳戶，自訴人為幫助被
    告增加業績，乃同意被告之請求，在「金華信銀證券股份有
    限公司」申請後開立0-000000-0號融資帳戶。被告即成為自
    訴人在「環華證券金融股份有限公司」之融資帳戶及「金華
    信銀證券股份有限公司」之融資帳戶之受託管理者，對於該
    2 個融資帳戶，被告對自訴人負有管理維護之義務。豈料，
    自89年9 月自訴人在「金華信銀股份有限公司」開設融資帳
    戶後，被告為求自身之（融資）業績利益及金華信銀證券股
    份有限公司之融資業績及利息收益，被告明知自訴人前向「
    環華證券金融股份有限公司」辦理融資取得資金所購買之股
    票，若無後續購買之股票加入以增加其融資帳戶之股票價值
    ，將因股票交易市場之股價跌價致股票（價）之維持比例低
    於標準，該融資帳戶購買之股票將遭斷頭強迫低價賣出。被
    告身為自訴人及證券公司之理財專員，對於自訴人所融資購
    買之股票在89年9 月至89年11月期間之股價持續下跌，竟未
    將自訴人在89年9 月中旬以後交易購買之股票，以「環華證
    券金融股份有限公司」之融資帳戶買賣股票，而全數以「金
    華信銀證券股份有限公司」之融資帳戶買賣股票，棄自訴人
    在「環華證券金融股份有限公司」之融資帳戶及股票於不顧
    ，該融資帳戶內之股票終於因股價下跌致維持率低於標準而
    遭強制斷頭交割。被告非但未盡受託之管理職責，甚至故意
    隱瞞自訴人，致自訴人之股票跌價損失高達10,079,5 77 元
    。此事經華信銀行高雄分行房屋貸款部門之甲○○事先察覺
    ，已通知被告處理，被告仍為自己之業績利益，寧可犧牲自
    訴人之股票利益，而執意棄自訴人之「環華證券金融股份有
    限公司」之融資帳戶及股票於不顧。被告為自己及「金華信
    銀證券股份有限公司」之利益，竟違背自訴人委託其管理股
    票融資帳戶及該融資帳戶購買股票之任務，致自訴人受有嚴
    重之損害，因認被告涉犯刑法第342 條背信罪嫌云云。
二、證據能力方面：
    環華證券金融股份有限公司95年1 月16日環業字第1 號函（
    含隨函所附應補差額明細表、大宗掛號函件存根聯），有證
    據能力。
  １、按被告以外之人（包括證人、鑑定人、告訴人、被害人及
      共同被告等）於審判外之陳述雖不符刑事訴訟法第159 條
      之1 至之4 等四條之規定，而經當事人於審判程序同意作
      為證據，法院審酌該言詞陳述或書面陳述作成時之情況，
      認為適當者，亦得為證據；當事人、代理人或辯護人於法
      院調查證據時，知有刑事訴訟法第159 條第1項 不得為證
      據之情形，而未於言詞辯論終結前聲明異議者，視為有前
      項之同意，同法第159 條之5 定有明文。立法意旨在於傳
      聞證據未經當事人之反對詰問予以核實，原則上先予排除
      。惟若當事人已放棄反對詰問權，於審判程序中表明同意
      該等傳聞證據可作為證據；或於言詞辯論終結前未聲明異
      議，基於尊重當事人對傳聞證據之處分權，及證據資料愈
      豐富，愈有助於真實發見之理念，且強化言詞辯論主義，
      使訴訟程序得以順暢進行，上開傳聞證據亦均具有證據能
      力。
  ２、本件環華證券金融股份有限公司95年1 月16日環業字第1
      號函（含隨函所附應補差額明細表、大宗掛號函件存根聯
      ），其性質雖屬傳聞證據，且查無符合同法第159 條之1
      至之4 等前4 條之情形，然上開書面陳述，業經本院審理
      時予以提示並告以要旨，且各經自訴人及被告等人表示意
      見，當事人已知上開書面陳述乃傳聞證據，且均未於言詞
      辯論終結前對該筆錄內容等異議，依上開規定，已擬制同
      意其有證據能力，本院審酌上開書面陳述作成時之情況，
      認為以之作為本案之證據亦屬適當，是環華證券金融股份
      有限公司95年1 月16日環業字第1 號函（含隨函所附應補
      差額明細表、大宗掛號函件存根聯），有證據能力。
三、認定事實方面：
  (一)按犯罪事實應依證據認定之，無證據不得認定犯罪事實。不
    能證明被告犯罪者，應諭知無罪之判決，刑事訴訟法第154
    條第2 項、第301 條第1 項分別定有明文。次按事實之認定
    ，應憑證據，如未能發現相當證據，或證據不足以證明，自
    不能以推測或擬制之方法，以為裁判基礎。又認定犯罪事實
    所憑之證據，雖不以直接證據為限，間接證據亦包括在內；
    然而無論直接或間接證據，其為訴訟上之證明，須於通常一
    般之人不致有所懷疑，而得確信其為真實之程度者，始得據
    為有罪之認定，倘其證明尚未達到此一程度，而有合理之懷
    疑存在時，即無從為有罪之認定（最高法院40年台上字第86
    號、76年台上字第4986號判例意旨參照）。再按刑法第342
    條之背信罪，須客觀上有為他人處理事務而為違背其任務之
    行為，致生損害於本人財產或其他利益，而主觀上有為自己
    或第三人不法之利益或損害本人之利益之意圖，為其成立要
    件。是背信罪之成立，自須以為他人處理事務為前提，而所
    謂為他人處理事務，係指受他人委任等原因，而為其處理事
    務而言，苟無委任等原因事實，即無成立背信罪之餘地（最
    高法院49年台上字第1530號判例、最高法院82年度台上字第
    2974號判決意旨參照）。
  (二)訊據被告堅詞否認有背信犯行，並辯稱：伊沒有受自訴人委
    任為理財專員，亦未受自訴人所託管理自訴人之「環華證券
    金融股份有限公司」及「金華信銀證券股份有限公司」2 個
    融資帳戶。自訴人均自行下單買賣股票，被告並未受自訴人
    所託操作股票，且被告職掌亦無代客操作股票。又被告沒有
    故意隱瞞自訴人，亦未保證獲利，也沒有為自己不法之利益
    ，自訴人開立融資帳戶或自訴人之股票被斷頭與否，伊並未
    因此而獲得業績利益，反而增加伊工作量。又自訴人在金華
    信銀股份有限公司開戶後，依公司的規定，就不可以用「環
    華證券金融股份有限公司」的帳戶買入股票，並非被告棄自
    訴人股票於不顧。此外，自訴人受有損害係因股票下跌，自
    訴人維持率不足，與被告所為無因果關係等語。
  (三)經查：
  １、被告並未受自訴人委任處理股票買賣等事務之事實，除據
      被告堅詞辯稱在卷外，並經證人即自訴人僱員丁○○於本
      院審理時證稱：自訴人都用網路下單，沒有打電話給營業
      員或託人下單，錢還是掌握在我們自己的手上。自訴人沒
      有委託任何人來處理，被告並未幫自訴人代理操作股票的
      決定及數量、價格的決定及融資融券進出的決定等語相符
      （見本院卷第159 至161 頁審判筆錄）。又被告辯稱：伊
      職掌並無代客操作股票等語，核與證人戊○○於本院審理
      時證稱：被告職稱為理財專員，負責相關證券業務之推廣
      ，包括招攬客戶至公司開戶。被告職務及權限，依當時法
      令是不得受客戶委託全權管理客戶融資帳戶內之股票，亦
      不能代客操作股票，公司自辦融資帳戶後，對於之前融資
      帳戶，是由客戶自行處理，業務員不可能代為操作買賣的
      動作，就我所知被告亦無受託管理自訴人在我們公司融資
      帳戶等語相符（見本院卷第167 至173 頁審判筆錄），是
      被告上開所辯，應堪以採信。而自訴人對於有委任被告處
      理事務之事實，除其片面之指述外，亦未能提出委任書或
      其他任何確切證據以實其說，是自訴人上開指述，本院自
      難採信。被告既未受託為自訴人處理事務，則衡諸上開判
      例意旨所示，即與背信罪之構成要件不符。
  ２、又「環華證券金融股份有限公司」已寄發追繳通知書通知
      自訴人應償還部分融資金或補繳擔保品以提高該信用交易
      帳戶之整戶維持率及自訴人已收到上開通知，但因為當時
      金額很大，所以沒有辦法處理等情，業據證人丁○○於本
      院審理時證稱在卷（見本院卷第157 頁審判筆錄）及有環
      華證券金融股份有限公司95年1 月16日環業字第1 號函及
      隨函所附應補差額明細表、大宗掛號函件存根聯在卷可佐
      （見本院卷第95至106 頁）。是自訴人於「環華證券金融
      股份有限公司」之融資帳戶維持率不足，應由「環華證券
      金融股份有限公司」負責通知，被告並無通知之義務，且
      「環華證券金融股份有限公司」已寄發追繳通知書通知自
      訴人應償還部分融資金或補繳擔保品以提高該信用交易帳
      戶之整戶維持率，自訴人並已收到上開通知，係因金額很
      大，自訴人無法處理，才致自訴人於「環華證券金融股份
      有限公司」融資帳戶購買之股票遭斷頭強迫賣出。從而，
      ，自訴人融資帳戶維持率不足，股票遭斷頭賣出受有損害
      ，係因股價下跌，自訴人未能補繳擔保品或償還部分融資
      金所致，與被告所為無涉。
  ３、另依證券商辦理有價證券買賣融資融券管理辦法第8 條規
      定，證券商辦理有價證券融資融券時，應終止有價證券之
      代理業務，但原代理之客戶融資融券餘額尚未清結，得繼
      續代理至清結為止。又「金華信銀證券股份有限公司」係
      自89年9 月18日開始自辦有價證券買賣融資融券業務，並
      已「公告」，而在「金華信銀證券股份有限公司」自辦融
      資後，如果要在「金華信銀證券股份有限公司」繼續融資
      融券，就一定要在「金華信銀證券股份有限公司」開一個
      融資帳戶，且原來「環華證券金融股份有限公司」融資帳
      戶，在「金華信銀證券股份有限公司」自辦融資之後，就
      只能賣掉不能再用融資購入，至於之前融資帳戶是否要結
      束，由客戶自己決定及處理，業務員不可能代為操作買賣
      的動作，也沒有義務一定要告知。「金華信銀證券股份有
      限公司」融資帳戶與「環華證券金融股份有限公司」融資
      帳戶為不同之融資帳戶，不能互相流通使用。公司所作公
      告或決定，是由公司通知客戶，業務員只是幫忙提醒，自
      訴人在「環華證券金融股份有限公司」之融資戶維持率不
      到120%，應該是由「環華證券金融股份有限公司」通知，
      因為「環華證券金融股份有限公司」那邊有維持率不足之
      計算，我們也會希望客戶知道而加以提醒等情，亦據證人
      戊○○於本院證稱甚詳在卷（見本院卷第166 頁至173 頁
      審判筆錄）。而自訴人已知悉「金華信銀證券股份有限公
      司」自辦融資及自訴人於「金華信銀證券股份有限公司」
      融資帳戶開戶書係自訴人自己親自簽名等情，亦據證人丁
      ○○證稱在卷（見本院卷第157 、159 、160 頁）。是「
      金華信銀證券股份有限公司」於89年9 月18日開始自辦融
      資後，依證券商辦理有價證券買賣融資融券管理辦法第8
      條規定，即應終止有價證券之代理業務，「金華信銀證券
      股份有限公司」就自辦融資事項並已「公告」週知，而自
      訴人更已知悉「金華信銀證券股份有限公司」自辦融資，
      並親自簽署「金華信銀證券股份有限公司」融資帳戶開戶
      書，復佐以自訴人以融資帳戶買賣股票已有相當時日，對
      於「金華信銀證券股份有限公司」自辦融資後，不得再使
      用「環華證券金融股份有限公司」融資帳戶等情，當已知
      悉甚詳。再者，被告並未受自訴人所託買賣股票事宜，自
      訴人均自行網路下單，已如前述，且依規定於「金華信銀
      證券股份有限公司」自辦融資後，亦不得再以「環華證卷
      金融股份有限公司」融資帳戶購買股票。從而，自訴人指
      稱：被告身為自訴人及證券公司之理財專員，對於自訴人
      所融資購買「環華證券金融股份有限公司」之股票，在89
      年9 月至89年11月期間之股價持續下跌，竟未將自訴人在
      89年9 月中旬以後交易購買之股票，以「環華證券金融股
      份有限公司」之融資帳戶買賣股票，而全數以「金華信銀
      證券股份有限公司」之融資帳戶買賣股票，棄自訴人在「
      環華證券金融股份有限公司」之融資帳戶及股票於不顧，
      該融資帳戶內之股票終於因股價下跌致維持率低於標準而
      遭強制斷頭交割，而認被告有為違背其任務之行為云云，
      亦非可採。
  ４、綜上所述，被告所辯：伊沒有受自訴人委任為理財專員，
      亦未受自訴人所託管理自訴人之「環華證券金融股份有限
      公司」及「金華信銀證券股份有限公司」2 個融資帳戶。
      自訴人均自行下單買賣股票，被告並未受自訴人所託操作
      股票，且被告職掌亦無代客操作股票。又自訴人在金華信
      銀證券股份有限公司開戶後，依公司的規定，就不可以用
      「環華證卷金融股份有限公司」的帳戶買入股票，並非被
      告棄自訴人股票於不顧等語，核與證人丁○○、戊○○證
      述之情相符，並有環華證券金融股份有限公司95年1 月16
      日環業字第1 號函及隨函所附應補差額明細表、大宗掛號
      函件存根聯在卷可稽，應堪信為真實，是被告不該當背信
      罪嫌，事證已臻明確，被告其餘所辯，顯不影響本判決之
      結果，而無再逐一論列之必要。自訴人主張：被告受自訴
      人所託，為自訴人在「環華證券金融股份有限公司」之融
      資帳戶及「金華信銀證券股份有限公司」之融資帳戶之受
      託管理者，被告為自己及「金華信銀證券股份有限公司」
      之利益，竟違背自訴人委託其管理股票融資帳戶及該融資
      帳戶購買股票之任務，致自訴人受有嚴重之損害，認被告
      涉犯刑法第342 條背信罪嫌云云，與上開事證不符，不足
      採信。此外，復查無其他積極證據足資證明被告確有自訴
      意旨所指背信犯行，揆諸前揭法律規定及判例意旨，既不
      能證明被告犯罪，自應為被告無罪之諭知。
據上論斷，應依刑事訴訟法第343 條、第301 條第1 項，判決如
主文。
本案經檢察官黃雯麗到庭執行職務
中    華    民    國    95    年    8     月    23    日
                  鳳山刑事第一庭審判長法  官  陳志銘
                                      法  官  林勇如
                                      法  官  林永村
以上正本證明與原本無異。
如不服本判決，應於判決送達後10日內，向本院提出上訴狀。
中    華    民    國    95    年    8     月    23    日
                                      書記官  李祥銘


司法院資訊處製作；財團法人民間司法改革基金會備份。
